【裁判字號】    98,上,72
【裁判日期】    990629
【裁判案由】    分割共有物
【裁判全文】
臺灣高等法院臺中分院民事判決            98年度上字第72號
上  訴  人  乙○○○
訴訟代理人  方式釗
訴訟代理人  徐文宗律師
複 代理 人  林雅儒律師
被 上訴 人  甲○○
訴訟代理人  丙○○
訴訟代理人  羅豐胤律師
            蔡素惠律師
上列當事人間請求分割共有物事件，上訴人對於中華民國98年1
月15日台灣台中地方法院96年度訴字第1445號第一審判決提起上
訴，本院於99年6月15日言詞辯論終結，判決如下：
    主      文
原判決廢棄。
上開廢棄部分，兩造共有座落於台中縣豐原市○○段528地號、
地目建、面積283.24平方公尺及同地段529地號、地目建、面積
374.12平方公尺之二筆土地准予為原物合併分割。其分割方法為
：如後附圖二台中縣豐原地政事務所96年11月19日所繪製之土地
複丈成果圖所示，編號528-A3部分，面積328.68平方公尺之土地
，分歸由上訴人乙○○○取得，編號528部分，面積328.68平方
公尺之土地，分歸由被上訴人甲○○取得。
第一審及第二審訴訟費用由兩造各負擔二分之一。
    事實與理由
一、上訴人起訴主張：
（一）坐落臺中縣豐原市○○段 528地號、地目建、面積283.24
      平方公尺，及同段 529地號、地目建、面積374.12平方公
      尺之2筆土地（下稱系爭2筆土地），為兩造所共有，各人
      之應有部分均為2分之1。兩造就系爭2筆土地並無不分割
      之約定，且依其使用目的並無不能分割之情形，然迄今尚
      無法達成協議分割系爭土地，爰提起分割共有物之訴。因
      系爭2筆土地相毗鄰且共有人相同，而各共有人就系爭2筆
      土地之應有部分亦均相同，是為使系爭土地得充分發揮經
      濟效益，並避免土地細分，影響土地利用價值，爰依民法
      第823條第1項及第824條第2項規定，請求就系爭2筆土地
      准予為原物合併分割為各2分之1等語，並聲明：兩造共有
      坐落臺中縣豐原市○○段528號、面積283.24平方公尺土
      地，同段529地號、面積374.12平方公尺土地，准予為原
      物合併分割為如後附圖二所示編號528-A3部分土地，面積
      328.68平方公尺由上訴人取得；編號528-0部分土地，面
      積328.68平方公尺由被上訴人取得。
（二）於本院補充陳述：
    1.系爭2筆土地，如依上訴人所提之分割方式，兩造取得分
      割後之土地形狀皆屬方正，面積亦屬相同，經濟價值亦相
      當，是兩造分割後得各自利用所分得之土地，由是之故，
      上訴人所提之分割方式，顯能兼顧兩造共有人之利益，較
      為公平。
    2.原審所判決之分割方案，僅純以保存被上訴人之建物為考
      量，未顧及上訴人之權益，且顯然不利於上訴人。查系爭
      2筆土地，兩造應有部分均各為2分之1，依土地登記謄本
      記載系爭528地號面積為283.24平方公尺，529地號面積為
      374.12平方公尺，則合併分割後兩造平均取得各2分之1面
      積應為328.68平方公尺【（283.23＋374.12）2＝328.6
      8】。然原審所採分割方案，上訴人可分得土地面積僅為
      101. 90平方公尺，尚不及上訴人依法應分得面積（328.6
      8平方公尺）之1/3，是自分割取得面積之角度觀之，此分
      割分案對於上訴人顯非公平合理。且原審就分割方案上訴
      人不足依法可得面積（328.68平方公尺）部分給予金錢補
      償，但原審分割方案，上訴人所分得之土地，位於系爭2
      筆土地之邊角，加以分割方案係沿被上訴人所建築之房屋
      邊線為分割，是上訴人日後就分割之土地利用亦將嚴重遭
      受限制，且上訴人日後如欲建築房屋，亦須受被上訴人已
      使用之容積率及建蔽率限制，是原審分割方案顯然單方
      面有利於被上訴人而明顯不利於上訴人，
    3.原審分割方案之考量純係以被上訴人占有系爭土地上搭建
      之房屋為考量，惟分割共有物應兼顧共有人全體之利益，
      不得僅以使用現狀為分割之唯一標準，且為兼顧共有人之
      利益，縱認被上訴人因而受有損害，亦非違法，況系爭土
      地原為上訴人婆婆方熊秀燕女士所有，方熊秀燕女士於臨
      終前將系爭土地應有部分各2分之1贈與上訴人，矧上訴人
      之夫方進發（已故）明知上情，竟將系爭土地上訴人受贈
      部分移轉登記予知情之被上訴人（方進發之非婚生子），
      嗣經上訴人提起請求撤銷贈與訴訟，經三審詳為審理後判
      決撤銷方進發與被上訴人間就系爭土地應有部分各2分之1
      （即上訴人受贈部分）之移轉行為，並將系爭土地被上訴
      人受贈部分移轉登記為上訴人所有，是本件實係被上訴人
      侵害上訴人就系爭土地應有部分權利在前，復又擅自於系
      爭土地上興建房屋，欲藉此達阻止上訴人利用系爭土地之
      目的，是被上訴人現竟執此為由拒絕分割土地實屬無理
      ，更與公平合理原則有悖，原審就此上訴人之主張未予詳
      察，亦未說明何以不足為有利於上訴人之認定，是自有判
      決不備理由之違背法令情事。
    4.原審永業不動產估價師事務所所為之不動產估價報告書，
      僅單就土地分割後之價值為分析，並未考量上訴人日後土
      地利用之問題，且亦未考量上訴人日後利用分得土地可能
      獲致之經濟價值利益，是其估價報告所為之補償價格顯然
      過低，上訴人亦認不可採。況上訴人認為本案分割之標的
      為系爭528、529地號土地，並無不能原物分割之情形存在
      ，是上訴人絕難接受金錢補償之分割方案，因之上訴人認
      應無就系爭土地全部鑑價之必要。
    5.系爭2筆土地合併分割後，兩造依持分比例可分得之面積
      各皆為328.68平方公尺，並無分割後產生土地畸零地之現
      象，是自無被上訴人所稱「受原物分配顯有困難」之情事
      ，是被上訴人主張依修正後民法第824條第2項第1款及第3
      項規定請求將系爭2筆土地全部分配為其所有，僅以金錢
      補償上訴人之分割方案，自非可採，且上訴人亦絕不同意
      接受金錢補償之分割方案。
    6.分割方案一：
      請准就兩造共有系爭2筆土地准予為原物合併分割如附圖
      二所示，編號528-A3部分，面積328.68平方公尺之土地，
      由上訴人取得，編號528部分，面積328.68平方公尺之土
      地，則由被上訴人取得。主張此方案之理由為：依此分割
      方案兩造取得分割後之土地形狀皆屬方正，面積亦屬相同
      ，經濟價值亦相當，而如依此分割方案為分割，上訴人亦
      同意被上訴人日後就座落於上訴人分得土地上之建物，得
      無償繼續使用至建物自然毀損或日後被上訴人如欲拆除重
      新改建之際，是此分割方案除兼顧兩造共有人之利益，並
      已充分考量保存被上訴人之建物，應屬相當公允之分割方
      式。
    7.分割方案二：
      請准就兩造共有系爭2筆土地准予為原物合併分割如附圖
      三所示，編號B部分，面積328.68平方公尺之土地，由上
      訴人取得，編號A部分，面積328.68平方公尺之土地，則
      由被上訴人取得。主張此方案之理由為：依此分割方案上
      訴人可分得之土地面積與依法可分得之面積相同，且被上
      訴人所有座落於系爭土地上之建物，亦得繼續座落於建地
      上，而如依此分割分案為分割，上訴人亦同意給予被上訴
      人充分之時間將其建物移動至其分得部分土地，此亦考量
      保存被上訴人之建物，是上訴人認此分割方案，亦應屬公
      允之分割分式。被上訴人執台灣省建築師公會之意見抗辯
      此分割方案與建築法規不符云云，惟查，台灣省建築師公
      會先前鑑定係以採用上訴人所主張前開分割方案一之結果
      為基礎為建物搬遷移動之鑑定，然上訴人所提之分割方案
      二，被上訴人之建物於搬遷後仍位於系爭兩筆建地範圍，
      並未跨越至周遭農地，是被上訴人執台灣省建築師公會意
      見抗辯此分割方案二不足採云云，即非有據。
    8.系爭2筆土地雖為其他被上訴人所有土地所圍繞，惟查，
      法律並未無袋地共有人不得請求分割取得共有土地之規定
      ，且系爭2筆地號土地之聯外方式，被上訴人早已於相鄰
      之台中縣豐原市○○段530-1、527地號土地上規劃通行道
      路連至聯外巷道，是上訴人日後如有使用分得土地之需要
      即可經由被上訴人早已規劃之通行道路至聯外巷道，並未
      另行增加被上訴人之負擔，且被上訴人本身仍有繼續使用
      該通行道路之必要，是被上訴人如拒絕上訴人同為使用該
      通行道路，顯然係屬權利濫用，是被上訴人執此抗辯亦非
      可採。
二、被上訴人則以：
（一）系爭2筆土地上有被上訴人所興建之房屋1棟，且該房屋價
      值高於土地價值，為避免社會經濟無益損害及浪費，拆除
      房屋以原物分配並不妥適，應以變價分配方案優先，次採
      原物分割，不足應有部分再以金錢補償。該房屋東側空地
      雖非方正土地，然其面積寬闊，其面寬及深度均足以興建
      房屋而為適當之利用，並主張應按附圖一附件(三)所示之分
      割方案為分割等語置辯。
（二）於本院補充陳述：
    1.上訴人先位聲明部分：上訴人先位主張系爭第528、529號
      兩筆土地合併後，以中線為界，上訴人取得東半部（即上
      訴人附圖二編號528-A3部分），被上訴人取得西半部（即
      上開附圖編號528部分）。此分割方案勢須拆除被上訴人
      所有位於系爭土地上之第1531號建物，該建物之價值遠高
      於系爭土地之價值，如予拆除，顯有損經濟資源，造成無
      謂之浪費，顯非妥適之分割方案。上訴人雖主張其同意被
      上訴人日後就坐落於上訴人所分得土地上之建物，得繼續
      使用至建物自然毀損或日後被上訴人如欲拆除重新改建之
      際云云，惟民法第823條第1項規定各共有人得隨時請求分
      割共有物之旨，在於消滅物之共有狀態，以利融通與增進
      經濟效益（最高法院81年台上字第2688號判例意旨參照）
      ，上訴人上開主張，不啻認為系爭2筆土地為供其上第153
      1號建物之用所不可或缺，系爭2筆土地目前之使用目的有
      不能分割之情形，依民法第823條第1項但書，共有人不得
      請求分割共有土地。準此，上訴人上開同意被上訴人繼續
      使用建物至自然毀損為止之方案，與其分割共有土地之請
      求，顯相互矛盾。
    2.上訴人備位聲明部分：上訴人備位主張兩造各分得相同面
      積之地，上訴人同意給予被上訴人充分之時間將其建物移
      動至其分得之土地上，被上訴人得以保存建物云云。然此
      分割方案亦不切實際，委無可採。系爭土地上第1531號建
      物乃經起造人辦理建築執照與使用執照，並經台中縣政府
      校發使用執照（88工建使用第 689號）在案，為合法使用
      之建築物，該建物既已合法取得使用執照，如欲變更基地
      範圍，須向縣市建築主管機關申請變更使用執照。針對系
      爭2筆土地任2分之1作為基地，若將現有土地上之建築物
      搬遷是否符合現行建築法規乙節，台灣省建築師公會98年
      12月4日台建師鑑98052字第30593號鑑定報告結論指稱：
      「1.綜合上述，本案建築物搬遷至系爭土地任二分之一作
      為基地，無法符合現行建築法規之規定。2.另有關聲請事
      項(2)……，況現行法令並無建物遷移之法令適用與規範，
      實無法據以鑑定。3.另查本案建築物位於臺中縣豐原市○
      ○段528、529地號，經台中縣政府核發合法使用執照在案
      ，顯示已完成建築行為，若以系爭土地任二分之一部分作
      為基地，無法滿足該使用執照的應有條件，因而造成不符
      現有建築法令。……且考量建築物與建築基地為實質環境
      之主體，其關係密切不宜分割，盡量避免建築物或土地上
      工作物之價值之破壞。」。準此，上訴人備位聲明之分割
      方案，亦不可行。
    3.本件應採用將系爭2筆土地分配予被上訴人，上訴人則受
      金錢補償之分割方案為宜。查系爭2筆土地之形狀略為方
      正，未直接臨路，須經由北面鄰地同段530-1地號土地、
      接同段527地號土地至一心路，被上訴人在系爭2筆土地上
      建有第1531建號之鋼筋混凝土造三層樓房1棟，建物涵蓋
      總面積294.04平方公尺，其餘土地為空地和人行車道，業
      經原審會同兩造至現場勘測屬實。原審判決之分割方案，
      由被上訴人取得上開建物所在位置之土地，避免該建物被
      拆除，符合系爭土地之使用現況及經濟效益，固非無見。
      惟他共有土地為法地空地，無法建築使用，除依相關法令
      辦理分割僅得為綠化空地使用，由上訴人取得該部分土地
      ，並不符經濟效益；且系爭2筆土地皆為袋地（詳見附件
      地籍圖謄本），其周圍地，即同段第530-1、530-2、530-
      3號土地均為被上訴人所有，連同通往一心路所須經過之
      第527地號土地亦為被上訴人所有。上訴人若取得上開其
      他部分之土地，不僅未能有效利用，尚須另行通行被上訴
      人之土地以達公路，徒生爭議。反之，若該土地亦由被上
      訴人取得，則連同其他周圍地均為被上訴人所有，當更能
      充分利用土地，增進經濟效益。準此以言，將系爭土地全
      部分配予被上訴人，上訴人則以金錢補償之分配方案，應
      較能兼顧共有人個人利益及社會經濟利益。
三、原審法院審酌兩造之聲明及就兩造所提分割方案兩相比較結
    果，並考量系爭2筆土地之地形、面積、兩造使用系爭土地
    之現況及位置、其等各自之意願、各人分得部分尚稱完整利
    於使用，並兼顧各共有人單獨分得實際能充分利用之面積，
    以增加分得土地使用上之經濟效益等一切情狀，認被上訴人
    所主張如附圖一附件(三)所示之分割方案，較符合系爭2筆土
    地分割之整體效益及共有人全體之利益，爰判決：系爭2筆
    土地應合併分割為如後附圖一附件(三)所示之方案分割，即編
    號528-A9、529-A15、529-A14部分面積101.9平方公尺分歸
    上訴人取得；編號529-A16、528、529部分面積555.46平方
    公尺分歸被上訴人取得。被上訴人應補償上訴人新臺幣（下
    同）458萬7410元。上訴人對原審判決不服提起上訴，於本
    院聲明：(一)先位聲明部分：請准就兩造共有之系爭2筆土地
    准予合併分割如附圖二所示，編號528-A3部分，面積328.68
    平方公尺之土地，由上訴人取得，編號528部分，面積328.6
    8平方公尺之土地，則由被上訴人取得。(二)備位聲明部分：
    請准就兩造共有之系爭2筆土地准予合併分割如附圖三所示
    ，編號B部分，面積328.68平方公尺之土地，由上訴人取得
    ，編號A部分，面積328.68平方公尺之土地，則由被上訴人
    取得。(三)訴訟費用由兩造按應有部分比例負擔。被上訴人答
    辯聲明則為：(一)上訴駁回。(二)第一、二審訴訟費用由上訴人
    負擔。
四、下列事項為兩造所不爭執，本院自得採為裁判之基礎：
（一）系爭2筆土地，為兩造所共有，各人之應有部分均為2分之
      1。而兩造間就系爭2筆土地並無不分割之特約，亦無因物
      之使用目的不能分割之情形，惟無法達成協議分割等情，
      業據上訴人提出土地登記謄本土地登記謄本、地籍圖謄本
      等件為證，並為被上訴人所不爭執，應堪信為真實（見原
      審豐調字卷第7-9頁）。
（二）系爭 2筆土地之形狀略為方正，未直接臨路，須經由北面
      鄰地屬被上訴人所有之同段530-1地號土地、接同段527地
      號土地至一心路，被上訴人在系爭2筆土地上建有第1531
      建號（本院按：原判決誤載為第15311建號），門牌為臺
      中縣豐原市○○路80之1號之鋼筋混凝土造三層樓房1棟，
      建物涵蓋總面積315.86平方公尺，其餘土地為空地、草皮
      空地和人行車道，業經原審法院於96年11月5日會同兩造
      及臺中縣豐原地政事務所測量員至現場勘測暨臺中縣豐原
      地政事務所測量員於97年5月23日至現場勘測屬實，除製
      有勘驗筆錄及土地複丈成果圖在卷可稽此之外，復有現況
      照片、建物登記謄本、地籍圖謄本附卷足憑，且為兩造所
      不爭執，足堪認上情為真實（見原審豐調字卷第30、31、
      33、36、37、68頁，原審卷第50、62-64、84-89、136、1
      37頁）。
（三）兩造均認系爭2筆土地，本院無再送請鑑價之必要。
五、得心證之理由：
（一）按各共有人，除法令另有規定外，得隨時請求分割共有物
      。但因物之使用目的不能分割或契約訂有不分割之期限者
      ，不在此限。又共有物之分割，依共有人協議之方法行之
      ，分割之方法，不能協議決定，法院得因任何共有人之請
      求，命為下列之分配：1、以原物分配於各共有人。但各
      共有人均受原物之分配顯有困難者，得將原物分配於部分
      共有人。2、原物分配顯有困難時，得變賣共有物，以價
      金分配於各共有人；或以原物之一部分分配於各共有人，
      他部分變賣，以價金分配於各共有人。以原物為分配時，
      如共有人中有未受分配，或不能按其應有部分受分配者，
      得以金錢補償之。共有人相同之數不動產，除法令另有規
      定外，共有人得請求合併分割。共有人部分相同之相鄰數
      不動產，各該不動產均具應有部分之共有人，經各不動產
      應有部分過半數共有人之同意，得適用前項規定，請求合
      併分割。但法院認合併分割為不適當者，仍分別分割之。
      民法第823條第1項、第824條分別規定甚明。從而，上訴
      人主張為系爭2筆土地之共有人之一，依上開規定，該土
      地之分割，各共有人間既不能協議決之，則上訴人請求裁
      判分割，洵屬有據，應予准許。。
（二）查系爭2筆土地之形狀略為方正，未直接臨路，須經由北
      面鄰地屬被上訴人所有之同段530-1地號土地、接同段527
      地號土地至一心路，被上訴人在系爭2筆土地上建有第153
      1建號，門牌為臺中縣豐原市○○路80之1號之鋼筋混凝土
      造三層樓房1棟，建物涵蓋總面積315.86平方公尺，其餘
      土地為空地、草皮空地和人行車道，業經原審法院於96年
      11月5日會同兩造及臺中縣豐原地政事務所測量員至現場
      勘測暨臺中縣豐原地政事務所測量員於97年5月23日至現
      場勘測屬實，除製有勘驗筆錄及土地複丈成果圖在卷可稽
      此之外，復有現況照片、建物登記謄本、地籍圖謄本附卷
      足憑，且為兩造所不爭執，足堪認上情為真實（見原審豐
      調字卷第30、31、33、36、37、68頁，原審卷第50、62-6
      4、84-89、136、137頁）。
（三）次按，法院定共有物分割之方法，固可由法院自由裁量，
      惟應斟酌各共有人之意願、利害關係、共有物之性質、分
      割後之經濟效用及公共利益等為公平決定（最高法院81年
      度台上字第16號、89年度台上字第 724號判決可資參照）
      。又分割共有物究以原物分割或變價分割為適當，法院應
      斟酌當事人意願、共有物之使用情形、經濟效用及全體共
      有人之利益等情形而為適當之分割，不受共有人所主張分
      割方法之拘束（最高法院88年臺上字第600號、87台上字
      第1402號判決參照）。而裁判上定共有物分割之方法時，
      分配原物與變賣之而分配價金，孰為適當，法院本有自由
      裁量之權，不受任何共有人主張之拘束（最高法院29年上
      字第1792號判例參照）。另定共有物分割之方法，應斟酌
      各共有人之意願、利害關係、共有物之價格、利用價值，
      及分割後各部分之經濟價值與其應有部分之比值是否相當
      ，而為適當之分配，始能為適當而公平（最高法院94年度
      台上字第1149號判決參照）。經查，原判決雖採取被上訴
      人於原審所提如附圖一附件(三)所示之之分割方案，將兩造
      共有之系爭2筆土地為原物合併分割，即編號528-A9、529
      -A15、529-A14部分面積101.9平方公尺分歸上訴人取得；
      編號529-A16、528、529部分面積555.46平方公尺分歸被
      上訴人取得。被上訴人應補償上訴人458萬7410元。惟原
      審判決僅單純以保存被上訴人之建物為考量，因此上訴人
      可分得土地面積僅為101.90平方公尺，然系爭528、529地
      號2筆土地，兩造應有部分各為2分之1，系爭528地號面積
      為283.24平方公尺，529地號面積為374.12平方公尺，則
      合併分割後兩造平均取得各2分之1面積應為328.68平方公
      尺【（283.23＋374.12）2＝328.68】，然原審採取上
      開分割方案之結果，上訴人所分得之土地卻不及其原應分
      配之應有部分之3分之1；且依台中縣政府98年4月9日府工
      建字第0980092753號函表示：「說明：……二查本案建築
      基地（豐原市○○段528、529地號）座落於豐原都市計畫
      農業區『建』地目其建蔽率為60％，次調閱本府88-689號
      建造執照檔案圖資，基地面積為657.36平方公尺規劃設計
      建蔽率為40.08％小於60％，合先敘明。……。」（見原
      審一卷第43頁），即系爭2筆土地60％之建蔽率被上訴人
      之建物已佔用40.08％，上訴人將來如欲在其前開所分得
      之土地上建築房屋所剩之建蔽率只剩19.92％，雖原審又
      認如採取上開分割方案，依永業不動產估價師事務所97年
      11月14日函附鑑價報告（見外放證物袋），被上訴人應補
      償上訴人458萬7410元云云。惟本院查，依永業不動產估
      價師事務所上開鑑價報告第5、14頁審閱之結果，上開鑑
      價報告僅係單就系爭2筆土地分割後之價值為分析，並未
      考量上訴人日後土地利用之問題，則原審遽以採為補償上
      訴人之依據，且又未將上開上訴人將來如欲在其前開所分
      得之土地上建築房屋所剩之建蔽率只有19.92％考慮及審
      酌在內，是原判決採取上開之分割方案顯然不利於上訴人
      ，顯非公平，實非妥適。
（四）次查，上訴人所提如附圖三之分割方案，將兩造共有系爭
      2筆土地准予合併分割，即編號Β部分，面積328.68平方
      公尺之土地，由上訴人取得，編號Α部分，面積328.68平
      方公尺之土地，則由被上訴人取得。惟此分割方案需遷移
      被上訴人所有座落於系爭土地上門牌為臺中縣豐原市○○
      路80之1號之鋼筋混凝土造三層樓房。上訴人雖表示同意
      給予被上訴人充分之時間將其建物移動至被上訴人分得部
      分土地云云。惟台灣省建築師公會98年12月4日台建師鑑
      98052字第3059-3號鑑定報告表示：「……(七)另依建築法
      規範建造行為依建築法所稱建造，係指下列行為：1.新建
      ：為新建造之建築物或將原建築物全部拆除而重行建築者
      。2.增建：於原建築物增加其面積或高度者。但以過廊與
      原建築物連接者，應視為新建。3.改建：將建築物之一部
      分拆除，於原建築基地範圍內改造，而不增高或擴大面積
      者。4.修建：建築物之基礎、樑柱、承重牆壁、樓地板、
      屋架及屋頂，其中任何一種有過半之修理或變更者。準此
      ，於現有建築技術成規中並無建築物遷移之規範，亦非建
      築行為之管理範圍。(八)次按建築法第73條第2項規定：『
      建築物應依核定之使用類組使用，其有變更使用類組或有
      第9條建造行為以外主要構造、防火區劃、防火避難設施
      、消防設備、停車空間及其他與原核定使用不合之變更者
      ，應申請變更使用執照。但建築物在一定規模以下之使用
      變更，不在此限。』所以建築法之規定有關變更使用執照
      也無變更建築位置之規範。……。」（見本願外放鑑定報
      告第5頁），故依此分割方法將使被上訴人所有之鋼筋混
      凝土造三層樓房遷移至被上訴人所分得之土地，顯然不符
      建築規範，並不足採。
（五）如依上訴人之先位聲明所提出如附圖二之分割方案，將兩
      造共有系爭2筆土地准予合併分割，即編號528-A3部分，
      面積328.68平方公尺之土地，由上訴人取得，編號528部
      分，面積328.68平方公尺之土地，則由被上訴人取得。本
      院認此分割方案兩造各按其所有權應有部分各為2分之1之
      比例分配系爭土地，且依此分割方案兩造取得分割後之土
      地形狀皆屬方正，面積亦相同，經濟價值亦屬相當，剔除
      被上訴人所有在系爭2筆土地上所建有第1531建號之地上
      建物因素，此為最公平之分割方法。又依此分割方案雖將
      造成被上訴人所有之第1531建號建物有一部分存在於上訴
      人所分得之土地上（見原審豐調字卷第30、31、68頁，原
      審卷第50、84-89、137頁），然因上訴人已同意被上訴人
      日後就座落於上訴人所分得土地上之第1531建號建物，得
      繼續無償使用至該建物自然毀損或日後被上訴人如欲拆除
      重新改建之際（見本院二卷第31、43、46頁），如此即毋
      須拆除被上訴人所有之第1531建號建物，不至浪費經濟上
      之資源，且因上訴人已同意被上訴人日後就座落於上訴人
      所分得土地上之第1531建號建物，得繼續無償使用至該建
      物自然毀損或日後被上訴人如欲拆除重新改建之際，被上
      訴人亦毋庸支付任何代價即得繼續無償使用上訴人所分得
      土地，對被上訴人而言自無何不利於之處。是本院認此分
      割方案除兼顧兩造共有人之利益，並已充分考量保存被上
      訴人之建物，應屬相當公允之分割方式，洵堪採用。至被
      上訴人雖另辯稱：如採用上訴人上開先位聲明所主張之分
      割方式，不啻認為系爭2筆土地為供其上第1531號建物之
      用所不可或缺，系爭2筆土地目前之使用目的有不能分割
      之情形，依民法第823條第1項但書規定，上訴人自不得請
      求分割系爭2筆土地；或應將系爭2筆土地全部分配予伊，
      上訴人則以金錢補償之，應較能兼顧共有人個人利益及社
      會經濟利益云云。本院查：按民法第823條第1項但書所謂
      因物之使用目的不能分割，係指共有物繼續供他物之用，
      而為其物之利用所不可缺，或為一權利之行使所不可缺者
      而言，例如界標、界牆、區分所有建築物之共同部分等是
      ，至分割後土地是否與建物分離係分割之結果，與因物之
      使用目的不能分割，兩者內涵不同（最高法院97年度台上
      字第1593號民事判決意旨參照）。經查，本件系爭2筆土
      地縱使因上訴人已同意被上訴人日後就座落於上訴人所分
      得土地上之第1531建號建物，得繼續無償使用至該建物自
      然毀損或日後被上訴人如欲拆除重新改建之際，惟揆諸民
      法第823條第1項但書之規定及上開最高法院民事判決意旨
      說明，亦非屬有因物之使用目的不能分割之情事，是被上
      訴人前開所辯，於法無據，不能採信。次按共有人因共有
      物分割之方法不能協議決定，而提起請求分割共有物之訴
      ，固由法院依民法第824條規定命為適當之分配，不受任
      何共有人主張之拘束；惟法院裁判分割共有物，仍應斟酌
      各共有人之意願、利害關係及其分得部分所得利用之價值
      等情形，為適當公平之分割。故共有人各自提出之分割方
      法，縱未就共有土地全部為完整之規畫，法院仍應斟酌其
      意願是否妥適，不能恝置不顧（最高法院98年度台上字第
      1598號民事判決意旨參照）。經查，本件上訴人於原審及
      本院一再表示系爭2筆土地原為伊婆婆方熊秀燕女士所有
      ，方熊秀燕女士於臨終前將該土地應有部分各2分之1贈與
      上訴人，惟伊之夫方進發（已故）明知上情，竟將系爭2
      筆土地上訴人受贈部分移轉登記予知情之被上訴人（方進
      發之非婚生子），嗣經伊提起請求撤銷贈與訴訟，經三審
      詳為審理後判決撤銷方進發與被上訴人間就系爭2筆土地
      應有部分各2分之1（即上訴人受贈部分）之移轉行為，並
      將系爭2筆土地被上訴人受贈部分移轉登記為上訴人所有
      ，此有伊所提出之最高法院95年度台上字第2543號民事判
      決一紙在卷可稽（見原審豐調字卷第60-65頁），並對分
      割方法一再表示其只願依應有部分比例之面積分歸土地，
      不願意受被上訴人補償地價或為變價分割云云，且本院查
      無系爭2筆土地有何「受原物分配顯有困難」之情事，亦
      查無被上訴人前開所稱「應將系爭2筆土地全部分配予被
      上訴人，上訴人則以金錢補償之，應較能兼顧共有人個人
      利益及社會經濟利益」之事實，自難徒以欲保存被上訴人
      前開第1531號建物之存在，而認依上訴人上開先位聲明所
      提出如附圖二之分割方案為不可採，是被上訴人主張依修
      正後民法第824條第2項第1款及第3項規定請求將系爭2筆
      土地全部分配為其所有，僅以金錢補償上訴人之分割方案
      ，亦非可採，洵無疑義。又系爭台中縣豐原市○○段528
      地號、面積283.24平方公尺、同地段529地號、面積374.1
      2平方公尺，2筆土地合計「657.36平方公尺」，為兩造所
      共有，每人之應有部分各為2分之1，合併分割後，每人應
      取得之土地面積應各為328.68平方公尺（計算式：【（28
      3.24＋374.12）2＝328.68】；惟附圖二台中縣豐原地
      政事務所96年11月19日之土地複丈成果圖，合併分割後之
      土地面積卻為528-0地號，面積328.68平方公尺，528-A3
      地號，面積328.67平方公尺，合計「657.35平方公尺」，
      顯然是誤算，故附圖二上528-A3地號面積應更正為「328.
      68」平方公尺，合計面積亦應更正為「657.36」平方公尺
      ，併此敘明。
六、末按民法第789條之立法意旨在於袋地通行權本屬相鄰土地
    間所有權之調整，而土地所有人固得本於其所有權就土地任
    意為土地一部之讓與或處分，但不得因此增加周圍土地之負
    擔，倘土地所有人任意讓與或處分土地之一部，使土地成為
    袋地，既為其所能預見，或本得事先安排，即不得損人利己
    ，許不通公路之土地通行周圍土地。故土地之一部因強制執
    行，致造成袋地之情形者，既非出於土地所有人之任意行為
    或預期其能事先安排，自無民法第789條之適用（最高法院
    98年度台上字第348號、96年度台上字第1413號判決參照）
    。被上訴人另辯稱系爭2筆土地雖為被上訴人其他所有土地
    所圍繞，若依上訴人之先位聲明即如附圖二之分割方案加以
    分割，上訴人所分得之土地將成為「袋地」云云。惟系爭52
    8、529地號土地之聯外方式，上訴人稱於530-1、527地號土
    地上早有進出幾十年之既成道路連至聯外巷道，被上訴人雖
    辯稱巷道所有權歸其所有（見本院二卷第30、31頁），即不
    否認有該既成巷道存在，如此上訴人分割所得之土地即不會
    成為「袋地」。惟此為上訴人自己所請求之分割方式，依上
    述實務見解，將來若上訴人分割所得之土地有出入上之不便
    ，上訴人亦應自行承受此不利益，應不待言。
七、綜上所述，上訴人依民法第824條第2項規定，請求法院就系
    爭2筆土地定分割方法，自屬有據。原審雖予以准許，並就
    系爭土地命為原物合併分配，佐以金錢補償，惟所定分割方
    法，尚有未洽。上訴人指摘原判決所採分割方法不當，聲明
    廢棄改判，即有理由。爰由本院將原判決廢棄，改判如主文
    第2項所示。
八、末按分割共有物事件，本質上並無訟爭性，兩造本可互換地
    位，由任一共有人起訴請求分割，均無不可；本件上訴人之
    請求雖有理由，但如由被上訴人負擔全部費用，顯有失公平
    ，是本院酌量兩造之情形，認訴訟費用宜由各當事人平均分
    擔，較為公允，併此敘明。
九、本件判決基礎已臻明確，兩造其餘主張或陳述及其攻擊防禦
    方法，於本件判決結果不生影響，爰不予一一論述，附此敘
    明。
十、據上論結，本件上訴為有理由，依民事訴訟法第 450條、第
    80條之1，判決如主文。
中    華    民    國    99    年    6     月    29    日
                民事第五庭    審判長法  官  童有德
                                    法  官  王重吉
                                    法  官  古金男
以上正本係照原本作成。
如對本判決上訴，須於收受判決送達後20日內向本院提出上訴書
狀，其未表明上訴理由者，應於提出上訴後20日內向本院提出上
訴理由書（須按他造人數附具繕本）。
上訴時應提出委任律師為訴訟代理人之委任狀。具有民事訴訟法
第466條之1第1項但書或第2項之情形為訴訟代理人者，另應附具
律師及格證書及釋明委任人與受任人有該條項所定關係之釋明文
書影本。
                                    書記官  柯孟伶
中    華    民    國    99    年    6     月    29    日
                                                      Ｓ

司法院資訊處製作；財團法人民間司法改革基金會備份。
